臺灣臺南地方法院民事判決　九十三年度簡上字第一三四號
　　上　訴　人　新竹國際商業銀行股份有限公司
　　法定代理人　乙○○
　　訴訟代理人　丙○○
　　被上訴人　　甲○○○○○○.
右當事人間請求清償借款事件，上訴人對於中華民國九十三年九月十六日本院台南簡
易庭九十三年度簡字第八一三號第一審判決，提起上訴，經本院於九十四年二月二十
二日言詞辯論終結，判決如左：
    主      文
原判決廢棄。
被上訴人應給付上訴人新台幣壹拾萬仟肆佰拾捌元，及其中新台幣玖萬陸仟貳佰
拾貳元部分，自民國九十三年三月十九日起至清償日止，按日息萬分之五．四五計
算之利息，暨自九十三年三月十九日起至清償日止，逾期在六個月以內者，按上開利
率百分之十，逾期超過六個月者，按上開利率百分之二十計算之違約金。
第一、二審訴訟費用由被上訴人負擔。
    事實及理由
一、上訴人起訴主張：
  (一)訴外人潘崇雄於民國九十二年三月間向上訴人申請信用卡正卡使用，並以其妻即
    被上訴人王素津為信用卡之附卡使用人，雙方簽訂信用卡申請書，且領用信用卡
    二張，約定持卡人得於特約商店記帳消費，但應於繳款截止日前付清當期最低應
    繳金額，逾期清償時，應自各筆帳款入帳日起按日息萬分之五點四五計付循環信
    用利息，如未於每月繳款截止日前付清當期最低應繳金額或遲誤繳款期限，除依
    上開方式計算利息外，逾期在六個月以內者，按上開利率百分之十，逾期超過六
    個月者，按上開利率百分之二十計算之違約金，且正卡持卡人與附卡持卡人均須
　　就個別使用信用卡所生之應付帳款，互負連帶清償責任。詎訴外人潘崇雄至九十
　　三年三月十八日止，共積欠記帳之消費款、循環信用利息暨違約金分別為新台幣
　　（下同）九萬六千二百三十二元及七千二百零六元，計十萬三千四百三十八元未
　　清償，而被上訴人王素津係系爭信用卡之附卡持有人，依兩造信用卡條款約定，
　　除須就被上訴人自行使用信用卡所生應負帳款，負清償責任外，亦須就正卡持有
　　人即其夫潘崇雄使用信用卡所生帳款，負連帶清償責任，爰本於信用卡使用契約
　　及連帶債務之法律關係，請求被上訴人如數給付上開金額、違約金及利息。
  (二)又本件被上訴人申請信用卡時，即於申請書上明白告知附卡持有人對信用卡約定
    條款倘有異議時，應將卡片剪斷寄回，否則視為同意遵守條款所載內容，申請人
    並於其下簽名，是依系爭信用卡契約條款之約定，被上訴人與正卡持卡人應就正
    、附卡消費金額負連帶清償責任。且信用卡發卡市場處相對競爭狀態，被上訴人
    及其夫得選擇提供較有利條件之發卡單位，並非僅得向上訴人申請用卡，況上訴
    人所擬定之信用卡契約條款事前均須經財政部金融局審核，是以理論上信用卡契
    約條款經主管機關確認無不公平情事存在時，始有可能出現於金融市場，故本件
    契約關於連帶清償之約款並無違反誠實信用原則。再加上於信用卡契約有效期間
    內，被上訴人如不同意系爭信用卡契約條款或發現正卡持有人其信用狀況遽減時
    ，既得隨時將信用卡折斷掛號寄回，以終止信用卡契約〈包括其嗣後之連帶清償
    責任〉，該等定型化契約條款並未剝奪被上訴人隨時終止契約之權利，衡諸其約
    款之內容並無違反誠信原則或平等互惠原則而顯失公平之情事。
二、被上訴人抗辯：
  (一)系爭正卡持卡人潘崇雄係其配偶，因突然腦溢血死亡，留有很多債務，被上訴人
    已經辦理拋棄繼承，是就潘崇雄之債務，並毋需負責。而被上訴人持附卡刷卡消
    費的部分，業已清償完畢，正卡持卡人之消費金額，應由正卡持卡人自行負擔。
  (二)被上訴人與其夫潘崇雄原以經營童裝為業，以童裝之收入維持家用，夫潘崇雄生
    前家裡經濟情況尚可，並無何不良習慣，但就被上訴人之夫卡片使用情形，被上
    訴人並不清楚。
  (三)申辦信用卡當時，係因借款開戶，潘崇雄表示要一併申請信用卡，並告知被上訴
    人申請附卡比較方便，但銀行方面並未說明附卡要負連帶責任。之前被上訴人從
    未申請附卡，僅另持有大眾銀行之信用卡正卡。
三、本件上訴人於原審請求被上訴人給付十萬零三千四百三十八元，及其中九萬六千
    二百三十二元部份，自九十三年三月十九日起至清償日止，按日息萬分之五點四
    五計算之利息，並自九十三年三月十九日起至清償日止，逾期六個月以內者，按
    上開利率百分之十，逾期超過六個月者，按上開利率百分之二十計算違約金，經
    原審判決「原告之訴駁回」，上訴人對原審判決全數不服，提起上訴，求為廢棄
    原判決，並請求被上訴人如數給付前開金額及利息、違約金；被上訴人則求為判
    決駁回上訴。
四、兩造不爭執之事實：
    (一)訴外人潘崇雄為被上訴人之夫，向上訴人申請信用卡正卡使用，被上訴人則申
      請使用該信用卡之附卡，並領得正卡（卡號：5188．．8308）、附卡（卡號：
      5188．．8316 ）（見原審南簡卷附信用卡申請書、郵件掛號執據）。
    (二)至九十三年三月十八日止，計算系爭信用卡正卡、附卡歷次積欠之信用卡消費
      款、循環信用利息暨違約金分別為九萬六千二百三十二元及七千二百零六元，
      共十萬三千四百三十八元；其中附卡消費金額為一千四百零三元，被上訴人於
      本件起訴後，曾自行至上訴人處繳款，該金額已抵充至三月十八日止之利息、
      違約（見原審南簡卷附信用卡帳單明細表、信用卡應受帳款明細、信用卡轉帳
      繳款書）。
    (三)被上訴人之夫潘崇雄於九十二年十月二十三日死亡，被上訴人及其他繼承人已
      向法院為拋棄繼承之聲明（原審南簡卷附戶籍謄本、拋棄繼承准予備查函）。
五、本件兩造所爭執者，在於被上訴人係附卡持卡人，其就正卡持卡人使用信用卡所
    生之消費帳款，依上訴人之信用卡約定條款第三條約定：「正卡持卡人得為經本
    行同意之第三人申請核發附卡，且正卡持卡人或附卡持卡人就各別使用信用卡所
    生應付款互負連帶清償責任。」則該約款就本件正附卡持卡人之使用情況與契約
    解釋，是否有違誠信原則、平等互惠原則致對被上訴人顯失公平而無效？
    (一)按連帶債務之負擔，依民法二百七十二條之規定，於當事人明示願意就債務之
      內容負連帶清償之責即已足，查依被上訴人所不爭執真正之信用卡申請書簽名
      欄上方第五項已清楚敘明「對隨卡附上之信用卡約定條款內容有異議時，應於
      接到卡片七日內（以郵戳為憑），將卡片折斷掛號寄回，逾期無條件同意遵守
      條約所載內容」，其下並經被上訴人於附卡申請人欄上簽名，是故被上訴人與
      上訴人間有關使用信用卡之權利義務，應依循信用卡約定條款之約定。又依信
      用卡約定條款第一條約定：「『持卡人』：指經貴行同意並核發信用卡之人，
      且無其他特別約定時，包含正卡及附卡持卡人」；第三條約定：「正卡持卡人
      得為經貴行同意之第三人申請核發附卡，且正卡持卡人或附卡持卡人就各別使
      用信用卡所生應付帳款互負連帶清償責任」，是依上開約定，附卡持卡人即被
      上訴人本應與正卡持卡人即被上訴人之夫潘崇雄就信用卡所生帳款負連帶清償
      責任。
    (二)又依兩造信用卡約款第十八條第二項約定：「貴行於信用卡有效期間屆滿時，
      如未依第二十二條終止契約者，應續發新卡供持卡人繼續使用」，同條第三項
      約定：「信用卡有效期間屆滿前，持卡人如無續用之意願，須於有效期限屆滿
      前，事先以書面通知貴行終止本契約，或於接獲續發新卡後七日內以書面通知
      貴行終止本契約，無須說明理由及負擔任何費用或價款，但已使用核發新卡者
      ，不在此限」。而依目前信用卡發卡實務，銀行於信用卡契約成立後，於寄發
      信用卡予信用卡申請人同時，即隨卡附上信用卡約定條款，且發行信用卡背面
      ，均會註明持卡人一但於此卡片背面簽署或開始使用此卡，即同意銀行信用卡
      之使用條款。被上訴人於收受系爭信用卡及信用卡契約後，既未將信用卡折斷
      或對於系爭信用卡約款提出異議，復曾持系爭附卡消費，可知被上訴人已同意
      信用卡約定條款第三條有關正、附卡持卡人之連帶清償責任之約定，被上訴人
      辯稱附卡持卡人毋庸對正卡債務負連帶責任，並不足採。
    (三)上開約款第三條是否有消費者保護法第十二條、民法第二百四十七條之一規定
      情事：
      (1)系爭信用卡約定條款固屬上訴人單方擬定之定型化契約條款，惟並非定型化
        契約條款即必對消費者明顯不利或違反誠信原則。經查，上開約定條款第三
        條固約定，附卡持卡人就正卡持卡人使用信用卡所生應付帳款應負連帶清償
        責任。然而就銀行而言，銀行針對正卡決定是否核發信用卡及信用額度之多
        寡，其主要因素在於正卡申請人個人信用情況之差異，倘發卡單位對於申請
        人為資力及信用能力之徵信後，認為正卡申請人符合其所擬定之標準而核發
        信用卡時，附卡持卡人在毋須經發卡銀行為信用狀況調查下，即可與正卡持
        卡人共用信用額度消費，並未限制附卡持卡人之消費額度，且由正卡持卡人
        繳納款項，發卡銀行及正卡持卡人均擔負附卡持卡人事後可能因信用不足之
        情況下無力償債之風險。又有認為信用卡附卡申請人之經濟地位雖通常可能
        較屬弱勢，且銀行於核發信用卡時，通常亦不審核附卡申請人之資力及信用
        狀況，而僅係審核正卡申請人之個人徵信資料，若謂附卡持有人因此須為正
        卡持有人之消費款負連帶清償責任，顯然係要求弱勢之附卡持有人負擔超過
        其能力及預期之債務，此種情形有失公平之情形。但經濟能力不佳之消費者
        在是否申請信用卡、以及究竟係以自己申請正卡或以擔任他人信用卡附卡方
        式取得信用卡，本即為消費者申請信用卡時應當仔細衡量之問題。畢竟信用
        卡之法律關係本身僅係一種委託支付及消費借貸之法律關係，非屬民生之必
        需行為，附卡申請人之債信能力如果較低，則在正常情形下，附卡申請人應
        不容易申請取得信用卡正卡。即便申請成功，其信用額度亦不高。是以，倘
        若消費者自忖其弱勢地位後，願以持有附卡方式，通過信用審核，取得等同
        於正卡持卡人之消費額度，就附卡持有人而言，不吝亦屬一種利益。雖然此
        種利益通常伴隨高風險（亦即須負擔正卡消費額度內債務之連帶清償責任）
        ，但附卡持有人願意選擇高額利益，對於伴隨而來之等高風險，自亦應當承
        擔，而非可認附卡持卡人僅享有使用附卡之利益，而毋需承擔任何風險。
　　　(2)本件正卡持有人為附卡持有人之夫，且正卡持卡人即潘崇雄持正卡所為之各
　　　　項消費，係於二人婚姻關係持續中，且夫妻二人共同經營商業維生，而本件
　　　　正卡持卡人之消費多係使用於加油、預借現金等項，有消費商店明細可參，
　　　　足認本件正卡人之消費，亦屬正常之生活開支，本件信用卡之帳單寄送地址
　　　　為被上訴人與其夫共同居住之地址，被上訴人於其夫逝世後，且於九十二年
　　　　十二月三日還款五千五百元，有信用卡消費對帳單、信用卡帳單明細表在卷
　　　　可參，是足認本件就正卡持卡人之消費習性以及還款能力，附卡持
        有人即被上訴人較上訴人即發卡銀行更有能力了解。
　　　(3)附卡持卡人一旦發現正卡持有人其消費狀況不正常或信用能力遽減時，即可
　　　　依兩造系爭之約定條款第十八條第三項約定：「信用卡有效期間屆滿前，持
　　　　卡人如無續用之意願，須於有效期限屆滿前，事先以書面通知貴行終止本契
　　　　約，或於接獲續發新卡後七日內以書面通知貴行終止本契約，無須說明理由
　　　　及負擔任何費用或價款」直接終止其與銀行間之信用卡關係，以隨時降低其
　　　　風險，並非完全無救濟可能；然發卡銀行只能於發卡徵信時徹底了解正卡持
　　　　有人之信用狀況，故銀行利用定型化契約條款要求附卡使用人必須與正卡持
　　　　有人負連帶清償之責任，以使銀行可調整其對正、附卡持有人之風險控管，
　　　　其間尚無因不當連結風險而致顯失公平之情。若附卡持有人於未了解正卡申
　　　　請人之信用狀況即行申請附卡，或於知悉正卡持有人之信用遽減時仍未終止
　　　　其附卡之契約，此種情形無異其明知他人信用遽減或在未了解他人之信用情
　　　　況即仍同意擔任他人之連帶保證人，該等情形亦不值得法律保護至明。
　　　(4)本件上訴人所擬定之信用卡契約條款事前須經財政部金融局審核，以查驗是
　　　　否有違反公平正義、強制禁止、公序良俗等情事存在，經確認無上述情事時
　　　　始准許製作發交申請人，此種過程在一般私法契約行為中並非常見，是以理
　　　　論上信用卡契約條款經由主管機關事前審核，其條款內容當較不可能出現不
　　　　公平情事存在。雖行政主管機關之事前核准，屬於政府與定型化契約條款擬
　　　　定者（或使用者）間之行政法關係，行政機關審核定型化契約條款是否核准
　　　　時，其重點通常係基於公共政策及行政管理上之考量，而定型化契約使用者
　　　　與消費者間乃屬私法上之契約關係，須著重者乃契約當事人間之公平正義，
　　　　故條文本身是否合乎法律正義，仍須由法律適用解釋之有權者（即司法機關
　　　　）作最後之審查控制，故法院審理案件時，並不受上開行政命令之拘束。
        然本件系爭附卡持有人負連帶清償責任之條款，因本件正附卡持有人為夫妻
        ，於正卡人持卡消費之期間，二人均同居共處，而附卡持卡人有能力了解正
        卡持卡人之消費習性及還款能力，已如前述，是認於本件之具體個案，該條
        款並無顯失公平情形，自不能僅因訂約之一方為銀行或類似之金融單位，即
        謂此一由上訴人方面擬定之契約條款為顯失公平。
    (四)綜合上述，依本件正卡持卡人與附卡持卡人之生活情況、使用卡片、帳單寄送
      等情況綜合判斷，附卡持有人即被上訴人有控制危險之可能，且於兩造之信用
      卡契約有效期間內，被上訴人如不同意系爭信用卡契約條款或發現正卡持有人
      潘崇雄其信用狀況遽減時，得隨時將信用卡折斷掛號寄回，以終止信用卡契約
      （當然包括其嗣後之連帶清償責任），該等定型化契約條款並未剝奪被上訴人
      隨時終止契約之權利，衡諸其約款之內容並無違反誠信原則或平等互惠原則而
      顯失公平之情事，被上訴人辯稱系爭約定違反誠信原則、平等互惠原則及消保
      法，應屬無效，上訴人僅能對正卡持有人求償，不能對被上訴人求償云云，要
      無足採。
六、綜上所述，上訴人本於兩造間信用卡契約所為正、附卡持卡人就各別使用信用卡
    所生應付帳款互負連帶清償責任之約定，請求被上訴人應給付十萬三千四百三十
    八元，及其中之九萬六千二百三十二元部分自九十三年三月十九日起至清償日止
    ，按日息萬分之五．四五計算之利息，暨自九十三年三月十九日起至清償日止，
    逾期在六個月以內者，按上開利率百分之十，逾期超過六個月者，按上開利率百
    分之二十計算之違約金，為有理由，應予准許。原審為上訴人敗訴之判決，尚有
    未洽。上訴意旨指摘原判決不當，求予廢棄改判，為有理由。爰由本院予以廢棄
    改判，如主文第二項所示。
七、據上論結，本件上訴為有理由，依民事訴訟法第四百三十六條之一第三項、第四
    百五十條、第七十八條，判決如主文。
中　　　華　　　民　　　國　　九十四　　年　　　三　　　月　　　八　　　日
                                          臺灣臺南地方法院民事第三庭
~B審判長法　官　張季芬
~B　　　法　官　郭貞秀
~B　　　法　官　蔡孟珊
右正本證明與原本無異。
◎本判決不得上訴。
中　　　華　　　民　　　國　　九十四　　年　　　三　　　月　　　八　　　日
  　　　　　日
~B　　　法院書記官　謝育錚
